【裁判字號】    98,上易,512
【裁判日期】    981208
【裁判案由】    侵權行為損害賠償
【裁判全文】
臺灣高等法院民事判決                 98年度上易字第512號
上  訴  人  丁○○
訴訟代理人  丙○○
被  上訴人  乙○○
訴訟代理人  甲○○
上列當事人間請求侵權行為損害賠償事件，上訴人對於中華民國
臺灣板橋地方法院九十七年度訴字第二六八七號第一審判決提起
上訴，並擴張聲明，經本院於九十八年十一月十七日言詞辯論終
結，判決如下：
    主  文
原判決關於駁回上訴人下列第二項之訴及訴訟費用之裁判（確定
部分除外）均廢棄。
被上訴人應再給付上訴人新臺幣五十萬元及及自民國九十八年七
月十四日起至清償日止，按週年利率百分之五計算之利息。
其餘上訴駁回。
被上訴人應給付上訴人新臺幣六十一萬九千零九十四元及自民國
九十八年七月十四日起至清償日止，按週年利率百分之五計算之
利息。
上訴人其餘擴張之訴及假執行之聲請均駁回。
第一、二審訴訟費用由被上訴人負擔十分之八、擴張之訴訴訟費
用由被上訴人負擔十分之六，餘均由上訴人負擔。
    事  實
甲、上訴人方面：
壹、聲明：
一原判決關於駁回上訴人第二項請求部分廢棄。
二被上訴人應再給付上訴人新臺幣（下同）五十萬元及自民國九
  十八年七月十四日起至清償日止，按週年利率百分之五計算之
  利息，並願供擔保請准宣告假執行。
三被上訴人應給付上訴人二百萬元及自九十八年七月十四日起至
  清償日止按週年利率百分之五計算之利息，並願供擔保請准宣
  告假執行。
貳、陳述：除與原判決記載相同者外，補稱略以：
一伊因本件車禍受傷，仍需再為腰部及椎間盤融合手術，往後勞
  動能力將減損二分之一，以目前基本工資每月一萬七千二百八
  十元計算，除原判決認定勞動能力受損外，伊應可再工作二十
  五年，此期間勞動能力損失為二百五十九萬二千元，伊僅就其
  中一百萬元為請求。
二伊因被上訴人侵權行為致腰椎間盤突出、骨折外，門牙脫落喪
  失、齒顎內縮無法咬合，即使將來腰部手術後，仍有腰酸背痛
  之後遺症，精神上受有極大痛苦，除原審所命給付十二萬元精
  神慰撫金外，伊得再請求五十萬元精神慰撫金。
三伊除原審認定之醫藥費外，已另支出醫藥費九千九百九十二元
  ，此外將來需要椎間盤融合手術，所需費用連同前述九千九百
  九十二元，合計為一百萬元，自得請求被上訴人再為給付。
參、證據：除援用原審提出者外，補提診斷證明書、醫療費用收
    據為證，並聲請向財團法人天主教耕莘醫院永和分院（下稱
    耕莘醫院）查詢已支出醫療費用及將來所需醫療費用及勞動
    能力減損比例。
乙、被上訴人方面：
壹、聲明：上訴駁回。
貳、陳述：除與原判決記載相同者外，補稱略以：
一依耕莘醫院覆函，上訴人自負醫療費用六萬四千零五十六元，
  惟已由伊投保之友邦產物保險股份有限公司依強制醫療給付標
  準給付上訴人七萬七千八百十四元，該部分給付視為伊損害賠
  償金額之一部。
二上訴人多次出庭，並無殘廢事實，其勞動能力並未減損。
參、證據：除援用原審提出者外，聲請由台大醫院或公立醫院鑑
    定上訴人有無減損勞動能力。
    理  由
一本件上訴人主張：被上訴人於民國九十六年六月二十二日下午
  一時許，駕駛車號7611--DL自用小客車，沿台北縣中和市○○
  路二九巷往永和市方向行駛，行經該路段與水源路交岔路口時
  ，疏未暫停讓右方車先行，而與沿台北縣中和市○○路往光華
  街方向行駛由伊駕駛之車號WRY--803輕型機車碰撞，伊因而受
  有左上正中門齒脫落喪失、左上正中門齒顎側根尖方向下壓內
  縮以及琺瑯質斷裂、咬合干擾使致無法閉合、多處口腔內矯正
  器斷裂、下顎前牙區和右上關節肌肉挫傷、下背挫傷合併創傷
  性第四至第五腰椎間盤突出症、右肩挫傷及上下肢多處擦傷、
  左小腿血腫、左足第五趾骨骨折等傷害，除原審認定伊受有因
  本件車禍而支出住院費五萬零三百四十六元、裝假牙費用二萬
  三千元、看護費一萬四千元、購買醫療費用二萬四千二百八十
  元、八個月勞動能力損失三十三萬六千二百九十二元損害外，
  伊尚受有往後勞動能力損失一百萬元、醫療費用一百萬元（包
  括已支出之九千九百九十二元及將來手術費用）損害，且伊因
  本件車禍精神受有相當痛苦，除原審所認定精神慰撫金外，伊
  得再請求五十萬元精神慰撫金等情，爰依侵權行為規定，求為
  命被上訴人再給付精神慰撫金五十萬元及擴張請求醫療費用一
  百萬元、勞動能力減損一百萬元本息之判決（上訴人於原審請
  求被上訴人給付醫療費用五萬零三百四十六元、裝假牙費用二
  萬三千元、看護費用一萬四千元、購買醫療器材費用二萬四千
  二百八十元、八個月勞動能力減損九十六萬元、精神慰撫金一
  百五十萬元，合計二百五十七萬一千六百二十六元本息，原審
  認定上訴人受有前述醫療費用、裝假牙費用、看護費用、購買
  醫療器材費用、八個月勞動能力減損三十三萬六千二百九十四
  元、精神慰撫金二十萬元，合計六十四萬七千九百二十元損害
  ，惟上訴人應負十分之四過失責任，依過失相抵比例命被上訴
  人給付三十八萬八千七百五十二元本息，上訴人除就精神慰撫
  金敗訴部分上訴請求被上訴人再給付五十萬元外，其餘敗訴部
  分未聲明上訴；被上訴人就原判決所命給付部分，亦未據聲明
  不服，上訴人於本院擴張請求未來二十五年勞動能力減損、已
  支出醫療費用及將來手術費用各一百萬元本息）。
二被上訴人則以：上訴人勞動能力並未減損，且伊之保險公司已
  依強制醫療給付標準給付上訴人七萬七千八百十四元，該部分
  給付視為伊損害賠償金額之一部等語，資為抗辯。
三查被上訴人於前揭時、地駕駛自用小客車行經無號誌之交岔路
  口時，疏未暫停禮讓自右方駛來、由上訴人騎乘之輕型機車先
  行，二車發生碰撞，上訴人因此人車倒地，受有前述傷害，而
  被上訴人因前述過失傷害罪行，亦經原法院以九十六年度交簡
  字第二二六四號刑事判決判處拘役五十五日，如易科罰金，以
  一千元折算1日，被上訴人提起上訴，亦經原法院以九十七年
  度交簡上字第一一號判決駁回上訴而告確定等情，為被上訴人
  所不爭執，堪信為真實。
四被上訴人駕車肇事既有過失，且該過失行為與上訴人受傷之結
  果間具有相當因果關係，則上訴人依侵權行為規定，請求被上
  訴人負損害賠償責任，當屬有據。而按不法侵害他人之身體或
  健康者，對於被害人因此喪失或減少勞動能力，或增加生活上
  之需要時，應負損害賠償責任；又不法侵害他人之身體、健康
  、名譽、自由、信用、隱私、貞操，或不法侵害其他人格法益
  而情節重大者，被害人雖非財產上之財害，亦得請求賠償相當
  之金額，民法第一百九十三條第一項、第一百九十五條第一項
  前段分別定有明文。茲就上訴人於本審主張其因本件車禍所受
  損害之項目及金額是否實在，審酌如次：
(一)財產上損害：
1.已支出醫療費用部分：
  查上訴人因本件車禍受傷，自九十六年六月二十二日至耕莘醫
  院住院接受手術，至同年月二十九日出院，復於同年八月二十
  三日再度入院接受椎間盤切除手術，至同年九月三日出院，醫
  療費用除健保支付外，尚自付同年六月二十二日起至同年六月
  二十九日止住院期間費用一萬二千一百五十四元；同年六同年
  八月二十三日起至同年九月三日止住院期間費用二萬八千八百
  四十四元；同年六月二十二日分別支出醫療費（下同）用一千
  零八十五元、一百七十元；同年月二十八日分別支出二百元、
  四百元；同年月二十九日支出三百七十元；同年九月二十六日
  支出九百二十八元；同年十月三日支出二百九十六元；同年月
  十七日支出三百三十六元；同年月十九日支出二百七十元；同
  年月三十一日支出三百三十六元；同年十一月九日支出八百二
  十元；同年月十四日支出三百三十六元；同年月二十八日支出
  二百五十六元；同年十二月十二日及二十七日各支出二百七十
  七元；九十七年一月七日支出二百七十七元；同年月二十三日
  支出五百二十六元；同年二月四日支出五百二十六元；同年月
  十六日支出二百六十三元；同年月二十三日及同年三月八日各
  支出二百四十七元；同年三月二十二日支出三百五十五元；同
  年四月十二日支出二百五十二元；同年月二十五日分別支出二
  百元及一百二十九元；同年五月六日支出三百零二元、；同年
  月九日支出三十九元；同年月二十四日支出二百七十七元；同
  年六月十六日支出二百九十六元；同年六月二十一日及七月五
  日、七月十四日各支出四百七十元；同年月八月四日支出四百
  三十一元；同七年八月十六日支出四百七十元、同年月三十日
  支出六百二十元、同年九月十三日支出四百七十元、同年月二
  十七日支出五百三十七元、同年十二月一日支出二百八十一元
  、同年月十五日支出二百元等事實，有上訴人提出耕莘醫院醫
  療費用收據為證，亦為被上訴人所不爭執，堪信為真實。上訴
  人於九十六年十二月十八日提起刑事附帶民事訴訟時，主張其
  支出醫療費用五萬零三百四十六元，嗣於九十七年十二月九日
  依原法院之命提出上述住院費用收據及九十七年十二月一日前
  之醫療費用收據（合計五萬六千三百三十七元），陳稱其係依
  上述五萬六千三百三十七元醫療費用收據請求被上訴人給付五
  萬零三百四十六元（見原審九十八年一月八日言詞辯論筆錄）
  ，核其真意，應認為上訴人就超過五萬零三百四十六元部分之
  醫療費用（即五千九百九十一元）未於原審為請求，其於本院
  主張再支出醫療費用九千九百九十二元，除補提九十七年十二
  月十五日支出二百元之醫療費用收據外，其餘醫療費用收據與
  原審相同，則上訴人於本院主張再支出之醫療費用，超過上開
  二者之和六千一百九十一元部分，未能舉證證明，不能認為真
  實外，該六千一百九十一元醫療費用係上訴人於耕莘醫院治療
  本件傷害所支出醫療費用，復為被上訴人所不爭執，應認為實
  在。
2.腰椎融合手術費用部分：
  上訴人主張伊因本件車禍，腰部持續退化性病變，需再作脊椎
  融合手術等情，已據提出耕莘醫院診斷證明書為證，且經本院
  向耕莘醫院查詢，耕莘醫院亦稱上訴人保守藥物、復健治療無
  效，最終需要手融合手術，有該院覆函可憑，被上訴人辯稱上
  訴人已痊癒，無須再為手術云云，不足採信。而上訴人如進行
  腰椎融合手術，除健保支出外，須再支出骨材部分約十五萬元
  至二十萬元，有前述耕莘醫院覆函可憑，上訴人主張需再支出
  手術費用十五萬元，自非不得採信，至上訴人主張超過上開金
  額部分，則未能舉證證明，難認為真實。
3.減少勞動能力部分：
  上訴人因本件車禍受傷，尚未進行融合手術前，以保守療法，
  可能無法從事需久站、久坐、彎腰、負重工作，勞動能力喪失
  五成以上，若進行融合手術，約手術後一至二年痊癒，治療完
  畢後後稍僵硬，但可以負重及彎腰，勞動能力喪失一至二成，
  有前述耕莘醫院函可憑，則上訴人主張伊因本件車禍，勞動能
  力受相當減損，自非不得採信。上訴人於九十六年六月二十二
  日因本件車禍受傷，自受傷之日起八個月間（即至九十七年二
  月二十一日止）勞動能力減損部分，經原審判決後，兩造均未
  聲明上訴，而上訴人於九十六年八月二十三日脊椎手術後，預
  計二年後即可作融合手術，惟目前尚未施作，則自九十七年二
  月二十二日起至本院言詞辯論終結之日（九十八年十一月十七
  日）止，上訴人係以保守療法治療，此段期間勞動能力減損為
  百分之五十，而以本院言詞辯論終結後開始施行手術，經一年
  治療期間（至九十九年十一月十七日止）後始能負重及灣，應
  認該一年治療期間全部不能工作，而自九十九年十一月十八日
  起二十五年（即一百二十四年十一月十七日止），上訴人未滿
  六十五歲（上訴人係六十九年九月十八日生），上訴人主張其
  尚得工作二十五年，自非不得採信，而該二十五年期間，上訴
  人勞動能力至少減損一成，以上訴人主張之基本工資每月一萬
  七千二百八十元計算，上訴人自九十七年二月二十二日起至九
  十八年十一月十七日止（二十個月又二十七天），減少五成勞
  動能力損害為十八萬零五百七十六元及；而勞動者通常按月領
  取薪資，則自九十八年十一月十八日起至九十九年十一月十七
  日之一年計十二個月期間，以每月基本工資依霍夫曼式扣除中
  間利息，上訴人所受減少全部勞動能力損害為二十萬二千七百
  五十五元；自九十九年十一月十八日起二十五年（計三百個月
  ），依霍夫曼式扣除中間利息（即計算二十六年即三百十二個
  月工資現值為三百四十五萬九千一百二十九元，扣除前述十二
  個月工資二十萬二千七百五十五元），上訴人可得工資計三百
  二十五萬六千三百七十四元，以一成計算勞動能力損害為三十
  二萬五千六百三十七元，合計勞動能力減損七十萬八千九百六
  十八元。
4.依上開說明，上訴人因本件車禍所受財產上損害，除原判決認
  定部分外，尚有已支出醫療費用六千一百九十一元、將支出腰
  椎融合手術費用十五萬元、勞動能力減損七十萬八千九百六十
  八元，合計八十六萬五千一百五十七元。而本件車禍發生後，
  被上訴人駕駛之自用小客車係停止於交岔路口，車頭超過路口
  中心位置，上訴人騎乘之機車尚未到達路口中心位置，經本院
  於準備程序勘驗現場監視錄影光碟之結果，兩造車輛逼近交岔
  路口時均未見減速跡象，是上訴人騎乘機車行經交岔路口時，
  確有疏未注意減速慢行之過失，且經鑑定結果，亦認被上訴人
  駕駛自用小客車，行經無號誌交岔路口，左方車未讓右方車先
  行，為肇事主因，上訴人駕駛機車，行經無號誌交岔路口，未
  注意車前狀況，為肇事次因，原審因認上訴人就本件車禍發生
  應負百分之四十之過失責任，洵無不合，則被上訴人就上述損
  害，應賠償上訴人五十一萬九千零九十四元。
(二)精神慰藉金部分：
  查上訴人因本件車禍受傷而受有門齒脫落、斷裂，甚且造成咬
  合困難，嚴重影響面貌及齒顎功能，又因腰椎間盤突出，除已
  經二次住院進行骨折鋼針固定與血腫清創手術、椎間盤切除手
  術外，尚須進行脊椎融合手術，該手術痊癒時間約為一至二年
  ，即使痊癒仍有腰椎僵硬後遺症，可推知精神上受有相當痛苦
  ，茲審酌上訴人現就讀龍華科技大學應用外語系，目前沒有工
  作，被上訴人係私立東吳大學音樂學系畢業，現任教師，月薪
  約四萬七千元等兩造社會地位、資力、經濟狀況，並斟酌兩造
  過失比例等一切情狀，認上訴人除原判決准許之十二萬元外，
  再請求被上訴人賠償五十萬元，尚屬相當。
五至被上訴人雖於原判決送達後，經由保險公司依強制汽車責任
  險給付上訴人七萬七千八百十四元，為上訴人所不爭執，惟該
  給付尚不足抵充原判決所命給付，無從抵充本判決被上訴人應
  為之給付。從而，上訴人依侵權行為規定，請求被上訴人再給
  付精神慰撫金五十萬元及擴張請求被上訴人給付五十一萬九千
  零九十四元上開及均自追加訴之聲明狀（實為上訴及擴張聲明
  狀）繕本送達翌日即九十八年七月十四日起至清償日止按週年
  利率百分之五計算之利息，洵為正當，應予准許，原判決就上
  訴人請求精神慰撫金五十萬元本息部分遽為駁回，尚有未洽，
  上訴論旨指摘該部分原判決為不當，聲明廢棄，洵屬正當，爰
  廢棄此部分原判決，改判如主文第二項所示；上訴人上訴部分
  ，被上訴人應為給付未逾一百五十萬元，於判決後即告確定，
  無宣告假執行必要，上訴人就此部分假執行判決聲明上訴，並
  無理由，原判決駁回上訴人此部分假執行宣告，雖非以此為理
  由，惟結論並無不合，仍應予以維持，上訴論旨指摘此部分原
  判決為不當，求予廢棄，為無理由。至上訴人超過上開應准許
  部分所為擴張之訴，於法無據，不應准許，應予駁回。而上訴
  人擴張之訴勝訴部分未逾一百五十萬元，於判決後即告確定，
  無假執行必要，其假執行之聲請應予駁回。
六據上論結，本件上訴人上訴為有理由、擴張之訴為一部有理由
  ，一部無理由。依民事訴訟法第七十九條，判決如主文。
中    華    民    國    98    年    12    月    8     日
                    民事第九庭
                        審判長法  官   黃熙嫣
                              法  官   陳玉完
                              法  官   鄭傑夫
正本係照原本作成。
不得上訴。
中    華    民    國    98    年    12    月    10    日
                              書記官   廖逸柔

司法院資訊處製作；財團法人民間司法改革基金會備份。
